臺灣高等法院臺中分院刑事判決　　　　96年度上訴字第2393號
上　訴　人
即　被　告　甲○○
上列上訴人因毒品危害防制條例案件，不服臺灣臺中地方法院96
年度訴字第1155號中華民國96年7月19日第一審判決（起訴案號
：臺灣臺中地方法院檢察署96年度毒偵字第1261號），提起上訴
，本院判決如下：
    主  文
上訴駁回。
    事  實
一、甲○○前因施用第一、二級毒品案件，於民國（下同）93年
    間經台灣台中地方法院判處有期徒刑6月、3月，並定應執行
    刑有期徒刑7月，於94年1月24日確定，於94年10月23日（起
    訴書誤載為94年10月22日）縮短刑期執行完畢。其另因施用
    毒品案件，經台灣台中地方法院以91年度毒聲字第3127號裁
    定送觀察勒戒結果，認無繼續施用毒品之傾向，於92年1 月
    24日（起訴書誤載為92年1月3日）執行完畢釋放，並由臺灣
    臺中地方法院檢察署檢察官以91年度毒偵字第3301號不起訴
    處分在案。詎甲○○猶不知悔改，於觀察勒戒執行完畢後5
    年內，復基於施用第一級毒品海洛因之犯意，於95年12月22
    日23時許，在其臺中市○○區○○路中映巷21弄50號住處，
    以將第一級毒品海洛因摻在香菸內吸食之方式，施用第一級
    毒品海洛因1次。嗣於95年12月23日14時10分許，為警在臺
    中市○區○○路221號查獲。
二、案經臺中市警察局移送臺灣臺中地方法院檢察署檢察官偵查
    起訴。
    理  由
一、上揭犯罪事實，業據上訴人即被告甲○○（下稱被告）坦承
    不諱，且被告於95年12月23日14時10分許為警查獲後，經警
    採集尿液送驗結果，確呈可待因、嗎啡陽性反應一情，有臺
    中市警察局委託鑑驗代號與真實姓名對照表及詮昕科技股份
    有限公司96年1月4日濫用藥物尿液檢驗報告各1紙在卷可稽
    ，足見被告上開施用第一級毒品海洛因之自白與事實相符，
    而堪以採信。又被告有事實欄所載，曾因施用毒品案件經送
    觀察勒戒紀錄，有臺灣臺中地方法院檢察署刑案資料查註紀
    錄表及臺灣高等法院被告前案紀錄表各1份附卷可參。被告
    於前案觀察勒戒執行完畢，5年內再犯施用第一級毒品罪，
    應予依法論科。
二、查海洛因係毒品危害防制條例第2條第2項第1款所規定之第
    一級毒品。核被告所為，係犯毒品危害防制條例第10條第1
    項之施用第一級毒品罪。被告施用前持有毒品之行為，意在
    供己施用，故持有之低度行為，應為施用之高度行為所吸收
    ，不另論罪。又被告有事實欄所載科處有期徒刑及執行紀錄
    ，有前揭刑案資料查註紀錄表及被告前案紀錄表各1份在卷
    可按，其於有期徒刑執行完畢後5年內，再故意犯本件有期
    徒刑以上之罪，為累犯，應依法加重其刑。原審依據上述理
    由，適用毒品危害防制條例第10條第1項，刑法第11條前段
    、第47條第1項、第41條第1項前段，並審酌被告前因施用毒
    品犯行，經施以2次觀察、勒戒，甚至執行有期徒刑完畢，
    竟猶不知戒絕，再施用毒品不輟，無視於毒品對於自身健康
    之戕害及國家對於杜絕毒品犯罪之禁令，惡性非輕，惟念其
    犯後始終坦認犯行，態度尚佳等一切情狀，量處被告有期徒
    刑10月之刑。並依中華民國九十六年罪犯減刑條例第2條第1
    項第3款、第7條、第9條，減其刑期為有期徒刑5月（原判決
    理由誤載為有期徒刑6月），並諭知易科罰金折算之標準。
    就公訴意旨所指被告自95年11月間某日起至同年12月22日止
    （扣除前揭經論罪科刑之部分），亦涉有施用第一級毒品海
    洛因之罪嫌部分，敘明不能證明，不另為無罪之諭知（理由
    詳後述）。核其認事用法俱無不當，量刑亦稱允洽，被告猶
    執陳詞指摘原判決量刑過重而提起上訴，非有理由，應駁回
    其上訴。
三、公訴意旨另以：被告基於施用第一級毒品海洛因之單一行為
    決意，自95年11月間某日起，至95年12月22日上開施用第一
    級毒品之前止（即扣除前揭經本院論罪科刑之部分），反覆
    、接連施用第一級毒品海洛因多次，因認被告此部分行為，
    亦有違反毒品危害防制條例第10條第1項施用第一級毒品罪
    嫌，且與前揭論罪科刑之犯行間，具有集合犯之實質上一罪
    關係等語。惟查：
  (一)按犯罪事實應依證據認定之，無證據不得認定其犯罪事實，
    刑事訴訟法第154條第2項定有明文。又刑事訴訟法上所謂認
    定事實之證據，係指足以認定被告確有犯罪行為之積極證據
    而言，該項證據自須適合於被告犯罪事實之認定，始得採為
    斷罪資料；且事實之認定應憑證據，如未發現相當證據，或
    證據不足以證明，自不能以推測或擬制之方法，以為裁判之
    依據；又認定不利於被告之事實，須依積極證據，茍積極之
    證據本身存有瑕疵而不足為不利於被告事實之認定，即應為
    有利於被告之認定，更不必有何有利之證據，而此用以證明
    犯罪事實之證據，猶須於通常一般人均不至於有所懷疑，堪
    予確信其已臻真實者，始得據以為有罪之認定，倘其證明尚
    未達到此一程度，而有合理性之懷疑存在，致使無從為有罪
    之確信時，即應為無罪之判決（最高法院82年度臺上字第
    163號判決、76年度臺上字第4986號、30年度上字第816號、
    29年上字第3105號、40年臺上字第86號判例參照）。又刑事
    訴訟法第156條第2項規定，被告雖經自白，仍應調查其他必
    要之證據，以察其是否與事實相符。立法目的乃欲以補強證
    據擔保自白之真實性；亦即以補強證據之存在，藉之限制自
    白在證據上之價值。而所謂補強證據，則指除該自白本身外
    ，其他足資以證明自白之犯罪事實確具有相當程度真實性之
    證據而言。雖其所補強者，非以事實之全部為必要，但亦須
    因補強證據與自白之相互利用，而足使犯罪事實獲得確信者
    ，始足當之（最高法院74年臺覆字第10號判例參照）。
  (二)公訴人認被告涉有上開施用第一級毒品海洛因犯行，無非係
    以被告於警詢、偵查中之自白及被告施用毒品之犯行，本質
    上具有反覆、延續施行之特徵等情為其論據。訊據被告固曾
    於偵查中供承：伊有自95年11月間某日起，至95年12月止，
    斷斷續續，共施用2次第一級毒品云云，然而其於原審則供
    稱：僅於95年12月22日施用1次等語。是其不僅供述施用毒
    品之時間略有不一，而施用之次數、頻率更不相同，自難僅
    憑被告前後不一之自白，即認定被告除前揭論罪科刑之施用
    第一級毒品海洛因之外，尚有其他施用第一級毒品海洛因之
    行為。被告固於警詢、偵查及本院中自白尚有其餘施用第一
    級毒品海洛因之犯行，然除前揭經論罪科刑之95年12月22日
    ，施用第一級毒品海洛因1次之犯行外，其餘犯行，遍觀全
    案卷證，並無其他補強證據足以證明被告之上開自白與事實
    相符。況施用第一級毒品海洛因後，24小時內經由尿液排出
    之量可達使用劑量百分80，且其於尿液中排出之最長時限，
    受施用劑量及頻率、施用方式、飲水量之多寡、個人體質及
    其代謝情況等因素影響，因個案而異，一般可檢出之最長時
    間為服用後二至四天等情，有行政院衛生署管制藥品管理局
    90年5月4日管檢字第93902號、92年12月2日管檢字第092000
    9990號函可參。是上開濫用藥物檢驗報告，亦僅能作為被告
    有於95年12月22日，施用第一級毒品海洛因1次之適合證明
    ，而無法證明被告尚有其餘施用第一級毒品海洛因之犯行，
    尚不足以證明被告有反覆、接連施用第一級毒品海洛因之成
    癮性行為。
  (三)按94年2月2日修正公布之刑法，業於95年7月1日施行，新刑
    法已將第56條連續犯之規定刪除，是原屬於複數行為之連續
    犯，即應以數罪之關係處理，而不能恣意的將原本數罪之結
    構，以接續犯或包括一罪等關係來涵蓋，否則將造成依修正
    前規定應加重其刑之犯罪，變成單一犯罪，亦不得加重其刑
    ，此不僅使連續犯因不當圖利行為人而廢除之立法原意盡失
    ，圖利行為人更勝以往。而施用毒品案件，雖有長時間反覆
    施用，然仍有偶一施用之情形，且有無成癮性，更因個人體
    質而異，尚不能一概認定施用毒品者均具有成癮性，而論以
    集合犯，且歷來實務均係以施用毒品之次數，以認定屬行為
    之單複數，在複數行為時再審酌其施用之時間等客觀情狀，
    以決定依連續犯或數罪處斷。於刑法刪除連續犯之規定後，
    施用毒品罪之本質並未變更，依前揭說明，自應回歸數罪併
    罰處理。是公訴意旨認被告自95年11月間某日起，至同年12
    月22日止（扣除前揭經本院論罪科刑之部分）多次施用第一
    級毒品之行為，具有成癮性，惟並未舉證證明之，自難以集
    合犯論以一罪。
  (四)按公訴案件犯罪證據之蒐集及提起公訴後，對犯罪之事實舉
    證責任及指出證明之方法，均屬公訴人之職責，原則上法院
    僅於當事人之主張及舉證責任範圍內進行調查證據，其經法
    定程序調查證據之結果，認已足以證明犯罪事實時，始得為
    犯罪事實之認定。若其為訴訟上之證明，於通常一般人仍有
    合理之懷疑存在，尚未達於可確其真實之程度者，在該合理
    懷疑尚未剔除前，自不能為有罪之認定。法院不得以偵查機
    關關於某種犯罪之調查不易，即放棄上開原則之堅持，致有
    違背刑事訴訟無罪推定及嚴格證明之原則，其理甚明。本案
    原審蒞庭檢察官於原審聲請採集被告毛髮送毒物鑑定，以證
    明被告有於其自承之時間內，反覆、接連施用第一級毒品海
    洛因之成癮性行為。惟查毛髮檢驗對於長期性之用藥程度及
    用藥模式，固能提供較詳細的訊息，並可補充其他檢驗方法
    如尿液檢驗僅能檢測短期用藥之不足，施用毒品後，可於毛
    髮中檢出之時間，一般雖可達90天以上，惟用藥量及毛髮檢
    出量之相關，因受環境污染、種施、性別、毛髮顏色及毛髮
    維護習慣（如染髮、燙髮）等因素之影響，在判讀時都可能
    會影響判讀結果，亦有行政院衛生署管制藥品管理局92年7
    月23日管檢字第0920005609號函可參。且毛髮生長速度因人
    而異，故每段毛髮反應究係反應何時之施用毒品行為，既非
    一定，且能否獲取正確之檢驗結果，亦有上開不確性，而公
    訴人復未能提出證據證明以毛髮檢驗方式能明確認定被告於
    公訴人所指之95年11月間某日起，至95年12月22日上開施用
    第一級毒品海洛因之前止，有其他施用毒品之犯行；參以遍
    閱全卷，並未見有採驗毛髮之證據資料，依上開說明，檢察
    官此部分之聲請亦已逸出調查證據之範疇，而屬蒐集證據，
    此應屬檢察官之職責，而非法院應調查之事項。故檢察官上
    開調查證據之聲請，核無必要。故被告自95年11月間某日起
    至同年12月22日止（扣除前揭經論罪科刑之部分），亦涉有
    施用第一級毒品海洛因之罪嫌既屬不能證明，惟公訴意旨認
    被告此部分行為與前揭論罪科刑之施用第一級毒品罪間有集
    合犯之實質上一罪關係，爰不另為無罪之諭知。
據上論斷，應依刑事訴訟法第368條，判決如主文。
本案經檢察官乙○○到庭執行職務。
中　　華　　民　　國　　96　　年　　10　　月　　31　　日
            刑事第七庭    審判長法　官  林  榮  龍
                                法　官  鄭  永  玉
                                法　官  江  錫  麟
上列正本證明與原本無異。
如不服本判決應於收受送達後十日內向本院提出上訴書狀，其未
敘述上訴之理由者並得於提起上訴後十日內向本院補提理由書（
均須按他造當事人之人數附繕本）。
                                書記官  劉  建  智
中　　華　　民　　國　　96　　年　　10　　月　　31　　日
附錄本案論罪科刑法條：
毒品危害防制條例第10條：
  施用第一級毒品者，處6月以上5年以下有期徒刑。
  施用第二級毒品者，處3年以下有期徒刑。
